【裁判字號】    90,台上,329
【裁判日期】    900118
【裁判案由】    違反山坡地保育利用條例
【裁判全文】
最高法院刑事判決                                  九十年度台上字第三二九號
    上訴人  台灣高等法院檢察署檢察官
    被  告  乙○○
            甲○○
右上訴人因被告等違反山坡地保育利用條例案件，不服台灣高等法院中華民國八十七
年九月八日第二審更審判決（八十六年度上更(一)字第二三五號，起訴案號：台灣桃園
地方法院檢察署八十二年度偵字第九○二五號），提起上訴，本院判決如左：
    主  文
原判決撤銷，發回台灣高等法院。
    理  由
本件原判決以公訴意旨略稱：被告乙○○之母黃陳完及楊陳鑾係桃園縣龜山鄉牛角坡
樟腦寮小段二○二地號土地之共有人，乙○○明知該地段土地全部屬經公告之山坡保
育區兼林口特定區都市計劃保護區範圍，不得擅自傾倒廢棄物，然鑑於上揭土地為低
窪河谷地，無法利用，乃以其母黃陳完及楊陳鑾之名義，書立「工地使用同意書」交
與被告甲○○，實則與甲○○基於共同之意思聯絡，未經申請許可，亦未擬具水土保
持計劃，由甲○○向乙○○承租上揭土地，並擅自將牛角坡段樟腦寮小段二○二地號
附近土地，自民國八十二年二月十八日起，提供不詳姓名之營建業者多人，在上揭土
地上傾倒廢棄物（包含工業廢土、建築廢土及垃圾），由甲○○分向業者收取每台卡
車新台幣（下同）三千元至八千元不等之傾倒費牟利，另由甲○○以每月四萬元之工
資，僱請知情之林順鳳，駕駛挖土機（怪手）負責堆填整地，先後共傾倒約十萬立方
公尺左右之廢棄物。迄同年七月十五日下午三時三十分許，經桃園縣政府農業局會同
鄉公所人員及桃園縣警察局警察，在上揭二○二地號土地當場查獲林順鳳駕駛怪手堆
填廢土，案經桃園縣警察局移請偵辦，因認被告等同涉修正前山坡地保育利用條例第
三十五條第三項第一項第一款（按應為第四款之誤載）之罪嫌云云，而經審理結果，
以不能證明被告等犯罪，因而維持第一審諭知被告等無罪之判決，駁回檢察官在第二
審之上訴，固非無見。
惟查：(一)桃園縣政府農業局人員於八十二年七月十五日下午三時三十分許，會同桃園
縣龜山鄉公所人員及桃園縣警察局保安隊警員前往上開牛角坡段樟腦寮小段二○二號
土地查勘，發現違規堆積土石之面積約二‧○○○○公頃（即二公頃），此經桃園縣
山坡地保育利用管理查報與取締案件會勘記錄四、(五)記載明確（見偵查卷第八頁背面
），乃原判決理由五之(三)將該會勘記錄所載「約二‧○○○○公頃」，誤為「約二○
○○○公頃」（即二萬公頃），進而推論本件二○二地號面積一‧四六六六公頃，僅
達違規面積一萬分之一不到，則所謂會勘記錄記載違規地點為二○二地號，是否明確
，即非無疑云云，其採證即有與卷存證據資料不相適合之違誤。(二)上開會勘記錄四、
(七)對鄰地之影響，記載為：1.嚴重土砂及渣物流失，導致河床淤塞；2.未做好坡面保
護措施，致造成沖蝕、塌方（見偵查卷第八頁背面）。而桃園縣政府亦曾函覆原審，
除啞口坑溪外，其餘龜山鄉樂善村牛角坡六之六號及十八份坑溪，均是牛角坡段樟腦
寮小段二○二地號土地下游；又該二○二地號土地處林口台地，為土質鬆軟紅土區，
再加上其大量傾倒廢土，無實施水土保持安全措施（排水、沈砂池、植生、圍網、警
告標誌……等等），且該區原本屬極敏感地並具有外溢性，在違法開發經營情形下，
極易受豪雨颱風侵襲造成水土流失而波及下游地區住民生命財產之損失，嚴重產生地
滑、沖蝕而崩山，造成下方重大傷亡等語，此有桃園縣政府八十六年八月二十七日八
六府農保字第一六四○二三號函及同年九月三日八六府農保字第一六四九二一號函附
卷可稽（見原審上更(一)卷第九一、九二頁）。雖桃園縣政府八十七年三月十八日八七
府農保字第○五一四七七號函覆原審謂「本案涉嫌人甲○○、乙○○等在二○二地號
山坡地擅自傾倒廢土（含建築廢棄物），案發之後，雖未獲有具體之災害報告，亦多
次前往現場履勘，均未發現有大面積沖蝕、塌方」，惟該函另謂「惟因無實施水土保
持措施（夯實、沈砂池、邊坡穩定、植生……等），致有裸露土石受大雨侵襲，有少
許土砂流失（向下游或緊臨道路邊流失）」（見同上卷第一七四頁）。原判決對於上
開會勘記錄四、(七)所載，及桃園縣政府八六府農保字第一六四○二三號、一六四九二
一號函文，暨八七府農保字第○五一四七七號函所載「惟因無實施水土保持措施，致
有裸露土石受大雨侵襲，有少許土砂流失」等語，並未說明何以仍不足作為認定被告
等違反山坡地保育利用條例行為已致生公共危險之依據，尚嫌理由不備。檢察官上訴
意旨，執以指摘原判決違法，非無理由，應認仍有撤銷發回更審之原因。
據上論結，應依刑事訴訟法第三百九十七條、第四百零一條，判決如主文。
中      華      民      國     九十     年      一      月     十八     日
                              最高法院刑事第十庭
                                  審判長法官  莊  登  照
                                        法官  洪  明  輝
                                        法官  蔡  清  遊
                                        法官  黃  一  鑫
                                        法官  林  秀  夫
      右正本證明與原本無異
                                              書  記  官
中      華      民      國     九十     年      二      月      二      日


司法院資訊處製作；財團法人民間司法改革基金會備份。
